【裁判字號】    96,自,12
【裁判日期】    970310
【裁判案由】    侵占
【裁判全文】
臺灣臺南地方法院刑事裁定                96年度自字第12號
自  訴  人  乙○○
自訴代理人  顏萬文律師
被      告  庚○○○女  61歲.
            丙○○
            戊○○
            己○○
            丁○○
            甲○○
共      同  李合法律師
選任辯護人  趙培皓律師
上列被告因侵占案件，經自訴人提起自訴，本院裁定如下：
    主  文
自訴駁回。
    理  由
一、自訴意旨略稱：
  (一)查座落臺南市○區○○段240號、面積7856.35平方公尺之土
    地，係自訴人之先父王猛借用亡兄即被告庚○○○之夫、其
    餘被告之父王吉雄名義所購買（臺灣早期均有以長子名義購
    地之習慣），而先父生前亦明示上開土地係兄弟2人所共有
    。
    因此，上開土地雖登記為亡兄所有，且於亡兄死亡後由被告
    等6人依法繼承，但事實上自訴人仍有一半之所有權。
  (二)由於上開土地被開發為墳墓用地，因此，自民國70年起均分
    割為小塊出售（每坪新臺幣〈下同〉4萬元）供墳地之用，
    而先父健在時被告等出售土地均會定期核算，由被告戊○○
    出面交付其中之一半予自訴人，而此種關係亦因先父健在而
    不變。
  (三)詎料先父於94年6月不幸往生後，被告即連續侵占出售土地
    之款項共37筆，計約5百48萬9千零36元，迭經催索，均置不
    理會。
  (四)經查被告等之行徑，顯有共同連續侵占之嫌。
二、按法院或受命法官於自訴案件第1次審判期日前訊問及調查
    結果，如認為案件有刑事訴訟法第252條至第254條之情形者
    ，得以裁定駁回其自訴，同法第326條第3項定有明文。次按
    刑法上之侵占罪，以意圖為自己或第三人不法之所有，而擅
    自處分自己持有之他人所有物，即變持有為不法所有之意思
    為其構成要件。若未持有他人所有物，僅依約定應給付他人
    之物而未給付，則係民事上違背履行契約問題，與侵占罪之
    要件不合。
三、自訴人指訴被告等共同涉有刑法第335條第1項之侵占罪嫌，
    係以自70年間起，自訴人與被告間就系爭土地出售所得，均
    每年會算一次，並由被告戊○○將前開所得之一半交付予自
    訴人，迄今已交付超過1千萬元，足證該原登記為王吉雄所
    有之系爭土地，乃其與自訴人所共有等情，作為所憑之論據
    ，並提出系爭土地之登記簿謄本、自訴人於臺南第三信用合
    作社大同分社帳戶之對帳單影本為據，且請求傳訊證人王芍
    勻、王韻喻、王惠娥、王和男、王世昭、陳中海、許炳欽等
    作證。
四、經查，臺南市○區○○段第240號土地，原係於51年3月3日
    以拍賣為原因，登記為王吉雄所有之臺南市○區○○○段
    260號土地（應有部分2分之1），該土地於70年5月20日因分
    割而成為桶盤淺段第260之4號，王吉雄之應有部分再於80年
    8月6日以繼承為原因，登記成為被告庚○○○、丙○○、戊
    ○○、己○○、丁○○、甲○○共有，嗣該土地又因地籍圖
    重測而賦予現在之地號等情，業經本院查核自訴人所提出之
    土地登記簿（自訴人證一、證二，本院卷第46至52頁），並
    依職權調閱該土地地籍謄本全部查明無誤。又被告等對於曾
    將出售系爭土地之款項分予自訴人之情亦不爭執，自訴人此
    部分指述，應屬事實。
五、然查，系爭土地自51年間登記為王吉雄所有迄今，自訴人均
    未曾登記為該土地之所有人，依民法第758條不動產物權，
    依法律行為而取得、設定、喪失及變更者，非經登記，不生
    效力之規定，不問王吉雄登記取得系爭土地所有權之時，對
    該土地所得主張之權利有何安排，系爭土地均難認係自訴人
    所有。其次，被告等雖坦承曾將出售系爭土地所得款項分予
    自訴人，然就給付該款項之法律原因，則與自訴人有不同說
    詞，縱採自訴人主張而認其對出售土地所得款項得分受一半
    ，基於自訴人並非系爭土地共有人之事實，自訴人對於出售
    土地所得之權利，乃基於其與王吉雄及其繼承人間之債權關
    係，而非基於自訴人對於系爭土地之物權關係，已屬無疑。
    又按當事人一方因債權關係，應將自第三人處收受之金錢部
    分給付另一方當事人者，僅需以種類、品質、數量相同之金
    錢給付即可，而無將所收受之金錢原物給付他方當事人之義
    務，亦難認係代他方當事人持有保管該金錢，其事後縱未依
    約給付他方當事人，僅屬民事上債務不履行，而無侵占所持
    有他人之物問題，更與刑法侵占罪之要件不符。
六、綜上所述，本件系爭土地以拍賣為原因登記為自訴人之兄王
    吉雄所有後，再因王吉雄死亡而繼承登記為被告共有；以及
    被告等曾將系爭土地出售所得之部分，給付自訴人等情，雖
    屬事實。然因自訴人究非系爭土地之所有人，被告等縱有將
    土地出售所得部分給付自訴人之義務，因被告等就出售土地
    所得之金錢，並非為自訴人保管而持有，則被告等未依約給
    付出售所得，亦僅屬民事上之債務不履行，更難以侵占之罪
    責相繩。此外，自訴人則未提出其他事證，以證明被告等確
    涉有侵占罪責，本件要屬民事糾葛，應認被告罪嫌不足，依
    照首揭說明，本件自訴應予駁回。
據上論斷，應依刑事訴訟法第326條第3項、第252條第10款，裁
定如主文。
中    華    民    國    97    年    3     月    10    日
              刑事第十一庭  審判長法  官  陳威龍
                                  法  官  陳淑勤
                                  法  官  吳坤芳
以上正本證明與原本無異
如不服本裁定應於送達後5日內向本院提出抗告狀
                                  書記官  莊淑雅
中    華    民    國    97    年    3     月    11    日


司法院資訊處製作；財團法人民間司法改革基金會備份。
